【裁判字號】    90,台上,1071
【裁判日期】    900622
【裁判案由】    分割共有物
【裁判全文】
最高法院民事判決                                九十年度台上字第一○七一號
    上  訴  人  甲○○
    被 上訴 人  乙○○
    訴訟代理人  張天良律師
右當事人間請求分割共有物事件，上訴人對於中華民國八十八年十二月十四日台灣高
等法院台南分院第二審判決（八十八年度上字第二五○號），提起上訴，本院判決如
左：
    主  文
原判決廢棄，發回台灣高等法院台南分院。
    理  由
本件被上訴人主張：坐落台南縣新營市○○○段三七八之六地號、水、面積○‧○○
九三公頃土地（下稱系爭土地），係兩造所共有，應有部分伊為一○九分之七九，上
訴人為一○九分之三○，系爭土地並無因使用目的不能分割之情形，兩造就該土地亦
未訂立不分割之約定，惟不能協議分割等情，求為將原物分割之判決。
上訴人則以：伊在系爭土地毗鄰之土地上興建大樓越界使用系爭土地，兩造就系爭土
地訂立協議書，已協議不分割該土地，且依約付被上訴人新台幣（下同）一百五十萬
元，可永久使用該土地，依該地上建物之使用目的，亦不能分割等語，資為抗辯。
原審將第一審所為分割共有物之判決廢棄，改判如原判決主文第二、三項所示，係以
：系爭土地為兩造共有，其應有部分，被上訴人為一○九分之七九、上訴人為一○九
分之三○，有土地登記簿謄本可稽。上訴人雖以前揭情詞置辯，然查兩造於民國八十
六年八月二十日訂立之協議書第一、二、三條約定內容，並參以證人即代理被上訴人
簽訂協議書之鄭世賢律師所為證言，足見該協議書僅就系爭土地上之增建建物所有權
、使用權之歸屬及空地部分如何使用為約定，並非不分割之特約甚明。不論該協議書
所約定內容之性質如何，要難據此認兩造就系爭土地已有不分割之約定。是上訴人所
為該協議約定系爭土地不得分割之抗辯，已非可取。又上開協議書既係上訴人在毗鄰
土地上興建大樓越界使用系爭土地之爭議而訂立，則上訴人所給付之一百五十萬元，
即不能再以平常買賣所考慮之地目、位置、能否建築及公告現值等因素，自難以上訴
人依約給付一百五十萬元，即認兩造就系爭土地有不予分割之約定。按民法第八百二
十三條第一項所謂因物之使用目的不能分割，係指共有物繼續供他物之用，而為其物
之利用所不可或缺，或為一權利之行使所不可或缺者而言。例如界標、界牆、區分所
有物之共有基地、共有之通路等均是（最高法院五十年台上字第第九七○號、五八年
台上字第二四三一號判例參照）。查系爭土地上有部分增建建物、圍牆、化糞池、管
路使用等情，業經第一審勘驗屬實，製有現場略圖可憑，復為兩造所不爭；而該化糞
池供隔壁大樓三至五層建物使用之事實，亦為上訴人所是認。被上訴人另主張系爭土
地雖部分為隔壁大樓所占用（即原判決附圖〔下稱附圖〕編號三七八之六Ｂ部分），
然其餘部分（即附圖編號三七八之六Ａ部分）並非隔壁大樓之基地或法定空地，亦非
通路，又無為該大樓設定地上權或地役權之情形，故系爭土地按附圖所示方法分割為
編號三七八之六Ａ及三七八之六Ｂ二部分，將該大樓占用Ｂ部分歸予大樓所有人之一
即上訴人，不會因分割而發生大樓無法使用或喪失效用之情形；化糞池及排水管等設
備，亦不會因未設置在系爭土地上而不能使用，即無因他物之利用所不可或缺，或為
其權利之行使所不可或缺之情形；又「圍牆」非必要之建物，「管路」亦可遷移，「
增建建物」依上開協議書之約定為上訴人分管之。系爭土地上建物與「因物之使用目
的不能分割」之情形有間。上訴人辯稱系爭土地有因物之使用目的不能分割之情形云
云，亦不足取。次查，系爭土地地目雖為水，但使用分區屬住宅區，並無不能分割之
情事，有土地登記簿謄本及使用分區證明書足憑。兩造就系爭土地並無不分割之特約
，亦無依其使用目的不能分割之情形，被上訴人依民法第八百二十四條之規定訴請判
決分割，即屬有據。又查，系爭土地原為被上訴人單獨所有，未臨道路，而東側緊鄰
之同段三七八之六七地號土地為被上訴人之子周朝源所有，於八十五年四月三日與上
訴人訂立合建契約興建五層樓房，並經被上訴人同意將系爭土地供建築使用，由上訴
人在系爭土地及同段三七八之六七地號土地上興建鋼筋混凝土造五層樓房等情，有合
建合約書、合建合約書修改條文、同意書、地籍圖及照片可證，並經第一審囑託台南
縣鹽水地政事務所勘測屬實，製繪土地複丈成果圖可稽，復為兩造所不爭，堪信為真
實。又上開協議書既僅就系爭土地上之增建建物所有權、使用權之歸屬及空地部分如
何使用為約定，要不足以排除法院為判決分割。經審酌系爭土地為隔鄰增建建物之使
用現狀不致遭拆除、縮短兩造分得土地面積之差距，並兼顧各人分得部分之價值，及
永續利用之經濟效益等情，認以附圖所示方法為分割，較公平合理。系爭土地按前述
分割結果，被上訴人所分得土地面積，較按其應有部分計算短少二十平方公尺，上訴
人則多出二十平方公尺，應以金錢補償被上訴人，始為妥適。而系爭土地經囑託長榮
不動產鑑定有限公司派員實地調查鄰近地價，並根據當地里鄰環境、交通情況、公共
設施、使用現狀、經濟發展及房地產交易現況等因素予以鑑定，其內容並無不當之處
，自得採為補償之依據，則上訴人應補償被上訴人六十九萬零八百六十五元等詞，為
其判斷之基礎。
惟查上訴人在原審抗辯，伊以一百五十萬元之對價取得系爭土地應有部分一○九分之
三○（即二十六平方公尺），及逾應有部分一○九分之三○面積之特定部分之使用權
，就逾應有部分一○九分之三○而占用之面積，係屬租金一次付斷之不定期租賃契約
，將該部分分歸伊，且判令伊必須補償差額地價予被上訴人，豈非又與其基於租金一
次付斷之不定期租賃契約，而就該部分土地享有使用權之租賃狀態不符，對伊並不公
平云云（見原審卷一一六頁反面、一一七頁正面），並提出上開協議書為證；證人即
代理被上訴人簽訂該協議書之鄭世賢律師亦證稱：「……甲○○（即上訴人）同意給
付乙○○（即被上訴人）一百五十萬元，……，一百五十萬元是協議做為甲○○取得
三七八之六號土地（即系爭土地）一○九之三○之所有權及三七八之六Ｂ部分可單獨
使用，建物存在多久就可使用多久，……」等語（見原審卷七九頁正面）。倘所言非
虛，上訴人所有之建物占用系爭土地如附圖三七八之六Ｂ部分，以一百五十萬元代價
，取得該土地應有部分一○九之三○，及該建物得永久使用該土地之權利，而原審又
以兩造占有之現狀為分割，則上訴人所受分配多出部分之土地，於分割前，已付相當
對價與被上訴人，取得永久使用之權利。上訴人就被上訴人所受分配不足部分之土地
，既已給付相當對價取得永久使用權，是否影響被上訴人分得土地之價值，其價值若
干？非無研求之餘地。原審未詳加推求，且未說明上訴人上開抗辯何以不足採之意見
，遽以未考慮上情之上開鑑定，作為判命上訴人以金錢補償之依據，即有未合。上訴
論旨，指摘原判決不當，聲明廢棄，非無理由。
據上論結，本件上訴為有理由。依民事訴訟法第四百七十七條第一項、第四百七十八
條第一項，判決如主文。
中      華      民      國     九十     年      六      月    二十二    日
                              最高法院民事第二庭
                                  審判長法官  曾  桂  香
                                        法官  劉  延  村
                                        法官  劉  福  聲
                                        法官  黃  秀  得
                                        法官  顏  南  全
      右正本證明與原本無異
                                              書  記  官
中      華      民      國     九十     年      七      月      四      日


司法院資訊處製作；財團法人民間司法改革基金會備份。
